臺灣高等法院民事判決
109年度家上字第30號
上  訴  人  A 0 1  

訴訟代理人  李岳明律師
被上訴人    A 0 2  
訴訟代理人  江昭燕律師
上列當事人間請求離婚等事件，上訴人對於中華民國108年11月7
日臺灣士林地方法院107年度婚字第353號、108年度家親聲字第1
85號第一審判決提起上訴，本院於109年9月9日言詞辯論終結，
判決如下：
    主      文
上訴駁回。
第二審訴訟費用由上訴人負擔。
    事實及理由
一、被上訴人主張：兩造於民國00年0月00日結婚，育有成年子
    女甲○○、乙○○；兩造個性不合，且上訴人暴躁易怒，經常流
    連於其投資之卡拉OK店內飲酒交際，動輒於酒後對伊施以言
    語、肢體暴力；106年8月27日凌晨，上訴人復於酒後持菜刀
    刀背毆打伊之頭部及拉扯伊，致伊受有頭部及身體多處擦挫
    傷；又上訴人生性多疑，經常藉故質疑伊之交友、應酬情形
    ，懷疑伊與友人即訴外人丙○○有不倫戀情，要求伊簽立切結
    書，伊稍不順其意，其即追蹤伊至聚會場所或工作地點辱罵
    、毆打伊；107年3月17日凌晨，上訴人至伊工作之警察單位
    藉故索討家庭生活費，不顧伊於執勤中，大聲辱罵、追打伊
    ，經伊聲請原法院核發107年度家護字第133號通常保護令獲
    准在案；上訴人多年來對伊施以前種虐待，使伊精神痛苦而
    不堪同居之虐待；且自107年10月18日，伊遭上訴人趕出家
    門，兩造自此分居迄今，兩造婚姻關係已生重大破綻難以繼
    續維持等情。爰依民法第1052條第1項第3款、第2項規定，
    求為判准兩造離婚（原審為被上訴人勝訴之判決，上訴人不
    服，提起上訴；至被上訴人於原審請求酌定兩造所生之子乙
    ○○親權部分，因乙○○已成年，被上訴人業撤回該部分請求〈
    見本院卷第70頁〉，而未繫屬本院，不予贅述）。並於本院
    答辯聲明：如主文所示。
二、上訴人則以：婚後兩造雖偶有衝突，惟伊並未對被上訴人施
    以言語或肢體暴力；106年8月27日之衝突，係因被上訴人酒
    後失序，伊為防衛始持刀背抵抗，不慎使被上訴人受傷；又
    被上訴人任職於警察機關，卻經常於下班後在外飲酒應酬不
    返家，並與丙○○發展不正當男女交往關係，致兩造迭生爭執
    ；伊為籌措家庭生活費用，方於107年3月17日至被上訴人工
    作場所，詎被上訴人非但不理會伊，更於伊面前接聽丙○○之
    來電，伊一時情緒激憤始與被上訴人生肢體拉扯，衝突中兩
    造均有受傷；兩造婚姻關係尚未達不能維持之程度，縱生有
    重大破綻，亦係可歸責於被上訴人外遇離家在先所致，其請
    求離婚並無理由等語，資為抗辯。並於本院上訴聲明：㈠原
    判決廢棄。㈡被上訴人於第一審之訴駁回。
三、查，兩造於00年0月00日結婚，育有成年子女甲○○、乙○○，
    兩造婚姻關係現仍存續中等情，有卷附戶籍謄本可稽(見原
    審婚字卷第6至7頁)，並為兩造所不爭執（見本院卷第130頁
    ），堪認為真正。
四、本件應審究者為被上訴人依民法第1052條第1項第3款、第2
    項之規定，訴請離婚，是否有據？茲論述如下：
㈠、按民法第1052條第2項所稱「有前項以外之重大事由，難以維
    持婚姻者」，係抽象的、概括的離婚事由，此乃緣於74年修
    正民法親屬編時，為因應實際需要，參酌各國立法例，導入
    破綻主義思想所增設。但其事由應由夫妻一方負責者，僅他
    方得請求離婚，是其所採者為消極破綻主義精神，非積極破
    綻主義。關於「難以維持婚姻之重大事由」，係以婚姻是否
    已生破綻而無回復之希望為其判斷之標準。而婚姻是否已生
    破綻無回復之希望，則應依客觀之標準，即難以維持婚姻之
    事實，是否已達於倘處於同一境況，任何人均將喪失維持婚
    姻意欲之程度而定。至於同條項但書所規定「難以維持婚姻
    之重大事由應由夫妻之一方負責者，僅他方得請求離婚」，
    乃因如肯定有責配偶之離婚請求，無異承認恣意離婚，破壞
    婚姻秩序，且有背於道義，尤其違反自己清白（cle-anhand
    s）之法理，有欠公允，同時亦與國民之法感情及倫理觀念
    不合，因而採消極破綻主義。倘該重大事由，夫妻雙方均須
    負責時，應比較衡量雙方之有責程度，僅責任較輕之一方得
    向責任較重之他方請求離婚，如有責程度相同時，雙方均得
    請求離婚，始屬公允，是責任較重之一方應不得向責任較輕
    之他方請求離婚（最高法院94年度台上字第2059號判決意旨
    參照）。
㈡、經查：
    ⒈被上訴人主張上訴人動輒以言語羞辱伊，甚至對伊施以肢體暴力致伊受傷等情，業據證人即兩造友人丁○○於原審時到庭證稱：伊看過上訴人在公眾場合打罵被上訴人，大約在98年時，吃飯到一半，上訴人忽然站起來，打了被上訴人嘴巴，被上訴人被打後沒有說惡言或還手，不知道為什麼上訴人會打被上訴人，後來就繼續吃，吃完飯後，就回伊經營之停車場泡茶，上訴人看到伊辦公室有酒，被上訴人當時要回去，要上訴人走，上訴人不走，就打被上訴人嘴巴，其他沒有親眼看到雙方吵架，有次看到被上訴人眼睛黑青，伊問被上訴人怎麼了，被上訴人遭上訴人用電風扇打頭，但伊不記得是什麼時候了等語(見原審婚字卷第100至101頁)；堪認兩造婚後，上訴人卻曾因不滿被上訴人即在公眾場合無端對被上訴人為打巴掌等羞辱行為，已足破壞夫妻間互相尊重之情感基礎。
    ⒉被上訴人復主張上訴人於106年8月27日曾持刀背攻擊伊頭 部，造成其頭部及身體多處擦挫傷害等情，有卷附驗傷診斷書可佐（見原審婚字卷第11至12頁）；上訴人雖不爭執當晚曾持菜刀造成被上訴人前揭傷勢（見同上卷第40頁），然稱係因遭被上訴人施暴而被動反擊，上訴人亦同受有諸多傷勢（見同上卷第48至49頁診斷證明書）；惟縱依上訴人所辯，其於夫妻爭執衝突過程中，竟持菜刀此甚具殺傷性之武器防衛，因而致被上訴人頭部多處受傷，夫妻間之互信互愛關係已然無存，而加深兩造關係之裂痕。
　　⒊又被上訴人主張上訴人於107年3月17日凌晨至伊工作之警
      察單位辱罵、追打伊，伊不得已乃聲請原法院核發107年
      度家護字第133號通常保護令獲准等情，此經本院調閱上
      開保護令卷宗核閱屬實；益徵上訴人就兩造婚姻相處問題
      ，無法理性溝通，僅因故情緒激憤，即對被上訴人為言語
      及肢體暴力行為，亦足致兩造婚姻有難以維持之情。
　　⒋然上訴人抗辯被上訴人與丙○○有不倫戀情之情事，二人多次共赴聚會或以通訊軟體聯繫情感等情，業據上訴人提出通訊軟體LINE對話紀錄及107年7月18日照片為證(見原審婚字卷第52頁，本院卷第89、93頁)；而由上開通訊軟體之對話內容可知，被上訴人曾稱呼其他女子「寶貝」，並稱「愛妳一輩子」等語，內容及用語曖昧，已逾越一般異性交友所應有之分際，其行為並非適當；再參以證人即兩造女兒甲○○於本院審理時亦證稱：兩造吵架後，被上訴人即搬離兩造住處，兩造吵架的原因是因為上訴人覺得被上訴人外遇等語（見本院卷第108至109頁）；另兩造於107年10月間起分居迄今近兩年乙情，為兩造所不爭執（見本院卷第130頁），堪認兩造婚姻後期，確因被上訴人與丙○○有不正當往來之情事發生嚴重爭執而分居迄今，久未再共同生活，亦見兩造之婚姻業已發生嚴重之破綻，婚姻關係實難以繼續維持甚明。
    ⒌依上說明，上訴人長期以來就婚姻生活，無法與被上訴人理性溝通，習對被上訴人施以暴力，面對婚姻問題，未能冷靜理性處理，僅因激憤即對被上訴人施以肢體暴力，被上訴人並因此聲請上開通常保護令獲准，已見兩造婚姻確有難以維持之情；而於兩造婚姻後期，上訴人懷疑被上訴人外遇，益徵兩造間全無夫妻之互信可言；而被上訴人於兩造分居前即107年間，確實與丙○○間有逾越分際之行為，亦有違婚姻忠誠，造成夫妻情感裂痕；兩造自107年10月間起分居迄今近兩年，久未共同生活，顯見兩造夫妻間之互信、互愛、互相關心之基礎已嚴重動搖，而無夫妻情分可言，堪認兩造之婚姻業已發生嚴重之破綻，婚姻關係實難以繼續維持甚明。
    ⒍本院審酌上訴人習慣對被上訴人為家庭暴力，造成兩造感
      情疏離，而無夫妻關愛之情，被上訴人之前並因此聲請保
      護令獲准，已致兩造婚姻難以維持；被上訴人近年與其他
      女子為不當往來，進而衝突擴大，兩造分居，亦致兩造婚
      姻裂痕無法回復等情狀，認兩造間對於婚姻發生破綻之重
      大事由原因，兩造可責性相當。故被上訴人依民法第1052
      條第2 項規定，訴請離婚，核屬有據，應予准許。
　　⒎另被上訴人依民法第1052條第2項之規定訴請離婚，已屬有
      據，則被上訴人另依同法第1052條第1項第3款之規定為同
      一離婚之請求，本院就此部分即無庸再予以審究，併此陳
      明。　
五、從而，被上訴人依民法第1052條第2項規定，訴請離婚，為
    有理由，應予准許。原審此部分為上訴人敗訴之判決，於法
    核無違誤。上訴意旨仍執前詞指謫原判決此部分不當，求予
    廢棄，為無理由，應駁回其上訴。 
六、本件事證已臻明確，兩造其餘之攻擊或防禦方法及所用之證
    據，經本院斟酌後，認為均不足以影響本判決之結果，爰不
    逐一論列，附此敘明。
七、據上論結，本件上訴為無理由。爰判決如主文。
中　　華　　民　　國　　109 　年　　9 　　月　　23　　日
                  家事法庭
                      審判長法  官  楊絮雲
                            法  官  郭顏毓
                            法  官  張宇葭
正本係照原本作成。
如不服本判決，應於收受送達後20日內向本院提出上訴書狀，其
未表明上訴理由者，應於提出上訴後20日內向本院補提理由書狀
（均須按他造當事人之人數附繕本）上訴時應提出委任律師或具
有律師資格之人之委任狀；委任有律師資格者，另應附具律師資
格證書及釋明委任人與受任人有民事訴訟法第466 條之1第1項但
書或第 2項（詳附註）所定關係之釋明文書影本。如委任律師提
起上訴者，應一併繳納上訴審裁判費。
中　　華　　民　　國　　109 　年　　9 　　月　　24　　日
　　　　　　　　　　　　　  書記官  李佳姿
附註：
民事訴訟法第466條之1（第1項、第2項）：
對於第二審判決上訴，上訴人應委任律師為訴訟代理人。但上訴
人或其法定代理人具有律師資格者，不在此限。
上訴人之配偶、三親等內之血親、二親等內之姻親，或上訴人為
法人、中央或地方機關時，其所屬專任人員具有律師資格並經法
院認為適當者，亦得為第三審訴訟代理人。